【裁判字號】    97,交抗,1157
【裁判日期】    970930
【裁判案由】    違反道路交通管理處罰條例
【裁判全文】
臺灣高等法院交通事件裁定            97年度交抗字第1157號
抗  告  人
即受處分人  甲○○
上列抗告人因違反道路交通管理處罰條例案件，不服臺灣臺北地
方法院，中華民國97年8月19日裁定（97年度交聲字第1948號）
，提起抗告，本院裁定如下：
    主  文
抗告駁回。
    理  由
一、按道路交通管理處罰條例第37條第7 項規定：「計程車駕駛
    人執業資格、執業登記、測驗、執業前、在職講習與講習費
    用收取、登記證核發及管理等事項之辦法，由內政部會同交
    通部定之」，另計程車駕駛人執業登記管理辦法第1條規定
    ：「本辦法依道路交通管理處罰條例第37條第7項規定訂定
    之。」，是計程車駕駛人有關執業登記證之查驗應依前揭管
    理辦法之規定辦理查驗。次按汽車駕駛人以從事計程車駕駛
    為業者，應於執業前向執業地直轄市、縣（市）警察局申請
    辦理執業登記，領有計程車駕駛人執業登記證（以下簡稱執
    業登記證）及其副證，始得執業；執業登記證及其副證每年
    查驗一次，計程車駕駛人自領得執業登記證及其副證之翌年
    起，應於每年出生日前後1個月內檢具國民身分證、職業駕
    駛執照、執業事實證明文件、執業登記證及副證，向原發證
    之警察局申請查驗，計程車駕駛人執業登記管理辦法第2條
    、第11條第1項分別定有明文。又計程車駕駛人，不依規定
    期限，辦理執業登記事項之異動申報，或參加年度查驗者，
    處新臺幣（下同）1,200元罰鍰；逾期6個月以上仍不辦理者
    ，廢止其執業登記，且未滿1年不得再行辦理執業登記，道
    路交通管理處罰條例第36條第3項、第4項亦有明文。
二、原處分機關即臺北市政府警察局以異議人即受處分人（以下
    簡稱受處分人）甲○○領有臺北市政府警察局核發之計程車
    駕駛人執業登記證（證號：024077號），因未依規定期限辦
    理96年度之查驗，逾期達6個月以上，嗣經警查獲，原處分
    機關因依道路交通管理處罰條例第36條第3項、第4項規定，
    裁處廢止受處分人之執業登記，並自裁決日起1年內不得辦
    理執業登記。
三、聲明異議意旨略以：受處分人雖未於規定期限內辦理年度查
    驗，但主管機關廢止本人之執業登記，已足以剝奪計程車駕
    駛人之執業身份地位，應踐行正當法律程序，並以侵害最小
    的方式先行為之，倘未有通知或罰鍰之先行處置，而逕予廢
    止執業登記，屬對受處分人之突襲，亦即交通警察單位事先
    未以書面通知，即逕行裁處廢止營業登記證，剝奪受處分人
    工作機會，為此聲明異議，請求撤銷原處分等語。
四、惟查：
  (一)按計程車駕駛人執業登記管理辦法第11條第1項規定：執業
    登記證及其副證每年查驗一次，計程車駕駛人自領得執業登
    記證及其副證之翌年起，應於每年出生日前後1個月內檢具
    國民身分證、職業駕駛執照、執業事實證明文件、執業登記
    證及副證，向原發證之警察局申請查驗。經查：受處分人係
    45年4月8日出生，有內政部警政署計程車駕駛人資訊系統表
    在卷為憑，依上述規定，應於96年4月8日生日前後1個月內
    即同年3月8日至5月8日期間，辦理96年度之計程車駕駛人執
    業登記查驗，乃受處分人遲至97年7月21日始至臺北市政府
    警察局交通警察大隊辦理查驗，經警查獲其查驗已逾6個月
    之事實，為受處分人所自承，並有臺北市政府警察局違反道
    路交通管理事件裁決書、內政部警政署計程車駕駛人資訊系
    統資料在卷可憑。
  (二)受處分人雖辯稱本件應先踐行通知或罰鍰之程序，不得逕予
    廢止執業登記云云，惟查：
  1.按道路交通管理處罰條例第36條第3項、第4項規定，係立法
    者就計程車駕駛人逾期未辦理執業異動登記之違規情節輕重
    ，經考量計程車駕駛人之財產及工作權之限制後，而為區別
    之適用，就逾期未達6個月者，處以罰鍰，如逾期已達6個月
    以上者，則廢止其執業登記，亦即對計程車駕駛人逾期達6
    個月以上未辦理執業登記事項異動申報或參加年度查驗之違
    規事實，直接規定應廢止執業登記之法律效果，裁罰機關並
    無得選擇其他較輕處罰之裁量權限。是以廢止其執業登記之
    處分，裁處機關僅考量計程車駕駛人是否已逾6個月以上未
    參加年度查驗之違規情事，並不以先予罰鍰之處分為先決要
    件（本院97年度交抗字第631號裁定參照）。
  2.次按年度查驗之立法目的，係藉由主管機關審查計程車駕駛
    人之駕駛執照有效與否、有無於執業期間犯案等情事，以查
    計程車駕駛人是否符合資格，俾利主管機關對於計程車駕駛
    人之行政管理，並保障乘客安全。蓋計程車極易作為犯罪工
    具使用，而計程車執業登記證之取得甚為容易，只要不具道
    路交通管理處罰條例第37條所列之消極事由即得申請，故關
    於年度查驗更須確實執行。倘計程車駕駛人未遵期辦理年度
    查驗且已逾期達6個月以上，已具有執業登記與實際執業情
    況不符之高度可能性，且若任由此長時間未經主管機關查核
    之狀況持續存在，亦會降低乘客對於計程車職業之信賴。若
    謂逾期6個月尚不得逕予廢止執業登記，將無法促使計程車
    駕駛人於期限內辦理年度查驗，且有礙於上開年度查驗立法
    目的之達成，年度查驗亦將淪為形式而失其意義。
  3.又按計程車駕駛人，逾期6個月以上仍不辦理年度查驗者，
    廢止其執業登記，且未滿1年不得再行辦理執業登記，道路
    交通管理處罰條例第36條第3項、第4項均有明文規定。查受
    處分人既以計程車駕駛為職業，對於計程車駕駛人之執業登
    記取得資格為何、何時需辦理異動登記、何時需參加年度查
    驗以及違反相關規定之法律效果為何，當知悉甚詳，是以原
    處分機關以受處分人違反上開規定，援引上開條文規定逕予
    廢止受處分人之執業登記，難認有突襲可言。況計程車駕駛
    人執業登記證背面均已告知何時需參加年度查驗，且於期限
    將至前亦會以平信通知等情，亦據原審法院電詢原處分機關
    查明屬實，有公務電話記錄附卷可參，實已賦予受處分人正
    當程序之保障，且受處分人如有正當理由無法於期限內辦理
    年度查驗，亦可依警察機關辦理計程車駕駛人執業登記管理
    事項作業要點第12點第2項規定，於原因消滅後3個月內檢同
    有關證明文件補辦查驗，凡此均足維護受處分人工作權保障
    之權益。再者，臺北市政府警察局於查獲受處分人未參加年
    度查驗時，已依法定程序將舉發通知單以書面合法送達於異
    議人，亦已符合正當法律程序之要求，難謂本件舉發過程有
    何瑕疵。從而，原處分機關於裁處前後均已賦予受處分人充
    分之正當程序保障，乃受處分人未於規定期限參加年度查驗
    ，復未於3個月寬限期內補辦查驗，具可歸責於己之事由，
    原處分機關即令未先行通知或處以罰鍰，而逕予廢止受處分
    人之執業登記，亦未違反法令規定。受處分人以前詞置辯，
    無非空言，不足採信。
五、原審同此認定，以受處分人有未依規定辦理查驗，且逾6 個
    月以上仍未辦理參加年度查驗之違規事實，原處分機關依前
    揭道路交通管理處罰條例第36條第3項、第4項規定，裁處廢
    止受處分人之執業登記，並自裁決之日起1年內，不得再行
    辦理執業登記之處分，尚無違誤，因予駁回受處分人之異議
    ，經核尚無違誤。受處分人抗告意旨，猶執前詞，指摘原裁
    定不當，並請求從輕科處罰鍰，為無理由，應予駁回。
據上論斷，應依道路交通管理處罰條例第八十九條、道路交通案
件處理辦法第二十六條，刑事訴訟法第四百十二條，裁定如主文
。
中    華    民    國    97    年    9     月    30    日
                  刑事第十七庭  審判長法  官  趙功恆
                                      法  官  陳憲裕
                                      法  官  高明哲
以上正本證明與原本無異。
不得再抗告。
                                      書記官  梁淑時
中    華    民    國    97    年    9     月    30    日


司法院資訊處製作；財團法人民間司法改革基金會備份。
